臺灣新竹地方法院民事裁定
111年度消債更字第20號
聲  請  人  
即債務人    林洋豎  



代  理  人  謝明訓律師
複代理人    陳志寧律師
上列當事人因消費者債務清理事件聲請更生，本院裁定如下：
    主  文
債務人林洋豎自中華民國一百一十一年七月二十七日十七時起開
始更生程序。
命司法事務官進行本件更生程序。
    理  由
一、按債務人不能清償債務或有不能清償之虞者，得依消費者債
    務清理條例（下稱消債條例）所定更生或清算程序，清理其
    債務；債務人對於金融機構負債務者，在聲請更生或清算前
    ，應向最大債權金融機構請求協商債務清償方案，或向其住
    、居所地之法院或鄉、鎮、市、區調解委員會聲請債務清理
    之調解，消債條例第3條、第151條第1項分別定有明文。此
    係採前置協商主義，是債務人於協商程序中，自應本於個人
    實際財產及收支狀況，依最大誠信原則，商討解決方案。如
    終究不能成立協商，於聲請更生或清算時，法院審酌上開條
    文所謂「不能清償或有不能清償之虞」，允宜綜衡債務人全
    部收支、信用及財產狀況，評估是否因負擔債務，而不能維
    持人性尊嚴之最基本生活條件，所陳報之各項支出，是否確
    屬必要性之支出，如曾有協商方案，其條件是否已無法兼顧
    個人生活之基本需求等情，為其判斷之準據。又法院開始更
    生程序之裁定，應載明其年、月、日、時，並即時發生效力
    。法院開始更生或清算程序後，得命司法事務官進行更生或
    清算程序，必要時得選任律師、會計師或其他適當之自然人
    或法人1人為監督人或管理人，復為同條例第45條第1項、第
    16條所明定。
二、聲請意旨略以：聲請人前有不能清償債務之情事，而積欠債
    務總額新臺幣（下同）1,151,188元。聲請人前於本院向債
    權人聲請債務前置調解，惟最大債權銀行即中國信託商業銀
    行股份有限公司（下稱中國信託銀行）具狀表示：提出債權
    本金分180期、年利率3%，每月清償16,887元之還款條件，
    然雙方無法達成共識（見本院卷第47頁），以致前置調解不
    成立，聲請人並於111年3月9日具狀聲請更生。為此，爰依
    消債條例請求裁定准許更生等語。
三、經查：
㈠、聲請人主張積欠債務總額1,151,188元，且於提出本件更生之
    聲請前，曾於本院進行債務前置調解，惟前置調解未能成立
    乙情，此有聲請人111年3月9日陳報狀、中國信託銀行111年
    3月11日陳報狀附於本院111年度司消債調字第41號卷及本案
    卷內可稽（見調解卷第65頁、本院卷第47頁），業經本院依
    職權調閱上開案卷查核屬實，堪認聲請人已依消債條例之規
    定聲請前置調解而未能成立。另依債權人於本案及調解時陳
    報之債權額，聲請人目前積欠之債務數額合計約10,830,638
    元，此有債權人提出之陳報狀附於本案卷內可參（見本院卷
    第105、111、113頁）。是以，聲請人據以聲請更生，本院
    自應綜合聲請人目前全部收支及財產狀況，評估是否已不能
    維持符合人性尊嚴之最基本生活條件，而有「不能清償或不
    能清償之虞」之情事而定。
㈡、聲請人陳報現任職於○○○○○有限公司，是做○○機車的零組件，
    每月收入含年終及三節獎金約45,000元、46,000元等語（見
    本院卷第133頁），業據其提出110年9月至111年2月份薪資
    明細表在卷為證（見調解卷第33-37頁、本院卷第第71-81頁
    ），本院即暫以聲請人前開陳報收入之平均為45,500元【計
    算式：（45,000元＋46,000元）÷2，】作為計算債務人目前
    償債能力之依據。又聲請人主張其每月生活必要支出為：其
    個人必要支出約17,000元，配偶扶養費8,000元、女兒扶養
    費15,000元、母親扶養費3,000元，總計：43,000元，此有
    本院訊問筆錄可佐（見本院卷第133-134頁）。惟查：就配
    偶扶養費8,000元之部分，聲請人到庭陳稱伊配偶目前沒有
    工作，她長期頭痛，醫院檢查不出原因，之前有去小吃店幫
    忙，月薪有時候7,000元至8,000元，有時候10,000元，後來
    疫情關係，小吃店收掉，她就沒有工作云云（見本院卷第13
    4頁），固提出配偶之衛生福利部中央健康保險署保險對象
    門診申報紀錄明細表在卷供參（見調解卷第47-49頁），然
    配偶間扶養義務之成立，仍須於一方不能維持生活且無謀生
    能力時，他方始須負扶養義務，民法第1116之1條前段、第1
    117條第1項亦規定甚明。考量聲請人之配偶為65年出生，現
    年46歲（本院卷第63頁），正值壯年，先前曾有工作，可認
    其應具有工作能力，且其日後應仍可出外工作而有收入，聲
    請人固提出上開其配偶醫療門診就診紀錄，惟仍不足以釋明
    其配偶有何不能維持生活而無謀生能力，故聲請人應無長期
    扶養其配偶之必要，是聲請人主張配偶扶養費每月8,000元
    部分，難認可採，應予全數剔除。就聲請人主張女兒扶養費
    15,000元之部分，按負扶養義務者有數人而其親等同一時，
    應各依其經濟能力，分擔義務。民法第1115條第3項已有規
    定。查聲請人之女兒為92年出生（見本院卷第63、133-134
    頁），現年19歲，名下無財產及所得，此有本院依職權調查
    聲請人之女兒稅務電子閘門財產所得調件明細表在卷可按（
    見本院卷第137頁），並據聲請人到庭陳述其女兒目前就讀○
    ○護校4年級，護校要讀5年，現在在醫院實習，實習沒有薪
    資等語（見本院卷第133-134頁），是聲請人之女兒有受聲
    請人扶養之必要。扶養費用數額之部分，考量聲請人之薪資
    收入，與其妻相較顯係較高，其自較有能力，亦應負擔較高
    之子女扶養費，基此，以聲請人陳報每月需負擔女兒扶養費
    15,000元核算，聲請人每月應負擔女兒之扶養費，即應以11
    ,500元為合理、適當，逾此部分，不應准許；就母親扶養費
    3,000元之部分，據聲請人表示：伊母親因膝關節退化、脊
    椎部分曾開刀，無勞動能力，每月領取老人年金3,750元。
    兄弟姊妹連同伊共5人，姐姐嫁出去沒有負擔母親生活費，
    弟弟買了房子也無法負擔母親扶養費，實際僅有聲請人與二
    名兄弟負擔母親扶養費等語（見調解卷第16頁、本院卷第53
    -54、134頁）。查聲請人母親為29年出生，現年82歲（見調
    解卷第39頁、本院卷第61頁），109年郵局利息所得為2,089
    元，名下僅有財產價值28,300元之房屋1筆，此有本院依職
    權調查聲請人母親稅務電子閘門財產所得調件明細表在卷為
    證（見本院卷第23-26頁），堪信其母親確有不能維持生活
    之情事，有受聲請人扶養之必要。扶養費數額之部分，考量
    聲請人所負債務數額，聲請人之經濟狀況未必較其兄弟姊妹
    為佳，故聲請人與其兄弟姊妹均應共同負擔扶養母親之義務
    ，爰依衛生福利部公告臺灣省111年度最低生活費標準之1.2
    倍即17,076元（111年每月生活所必需數額一覽表，見本院
    卷第139頁），扣除其母親每月領有老人年金3,750元，並經
    5名扶養義務人共同分擔後，聲請人應負擔母親每月之扶養
    費為2,665元【計算式：（17,076元－3,750元）÷5】，逾此
    範圍，難認可採；至聲請人主張其個人必要支出約17,000元
    之部分，未逾上開臺灣省111年每人每月最低生活費之1.2倍
    即17,076元，堪認合理，則聲請人其個人每月生活必要支出
    為17,000元，予以認定。從而，聲請人其個人每月必要支出
    17,000元、女兒扶養費11,500元、母親扶養費2,665元，總
    計：31,165元，則本件聲請人每月生活必要支出為31,165元
    ，洵堪認定。
㈢、從而，聲請人主張無法負擔債務等語，以聲請人每月收入約4
    5,500元，扣除每月必要生活支出31,165元觀之，賸餘約14,
    335元可供支配，已不足以負擔前置調解時，最大債權銀行
    提出每月清償16,887元之還款條件，遑論聲請人目前積欠之
    債務數額已達約10,830,638元，已如前述，其利息及違約金
    部分等仍持續增加中，聲請人應無能力負擔債務之還款。本
    院審酌聲請人名下有西元2001、2020年出廠之車牌號碼000-
    0000、000-0000之汽機車、5筆有效保險，此有本院依職權
    調查之聲請人稅務電子閘門財產所得調件明細表、法務部高
    額壽險資訊連結作業、訊問筆錄等件在卷為證（見本院卷第
    13-15、19-21、135頁），堪認聲請人客觀上經濟狀況已有
    不能清償債務之情形，而有藉助更生制度調整其與債權人間
    之權利義務關係而重建其經濟生活之必要。
四、綜上所述，聲請人係一般消費者，其已達不能清償債務之程
    度，其中無擔保或無優先權之債務未逾12,000,000元，且未
    經法院裁定開始清算程序或宣告破產；又查無消債條例第6
    條第3項、第8條或第46條各款所定駁回更生聲請之事由存在
    ，則聲請人聲請更生，即應屬有據。本件聲請人聲請更生既
    經准許，併依上開規定命司法事務官進行本件更生程序，爰
    裁定如主文。至聲請人於更生程序開始後，應提出足以為債
    權人會議可決或經法院認為公允之更生方案以供採擇，而司
    法事務官於進行本件更生程序、協助債務人提出更生方案時
    ，亦應依債務人之薪資變化、社會常情及現實環境衡量債務
    人之償債能力，並酌留其生活上應變所需費用，進而協助債
    務人擬定允當之更生方案，始符消債條例重建債務人經濟生
    活之立法目的，附此敘明。
五、另就聲請人主張每月需支出女兒扶養費部分，因聲請人之女
    兒現已年滿19歲，距法定成年年齡非遠，似應無受長期扶養
    之必要，是本院認宜由司法事務官另行酌定分階段清償之更
    生方案，方屬合理，亦併予敘明。
中    華    民    國   111    年    7     月    27    日
                        民事第二庭    法  官  鄭政宗
以上正本係照原本作成。
本件不得抗告。
中    華    民    國   111    年    7     月    27    日
                                      書記官　黃志微